臺灣臺中地方法院刑事判決　　　　　　　96年度訴字第1729號
公　訴　人　臺灣臺中地方法院檢察署檢察官
被　　　告　甲○○
上列被告因違反稅捐稽徵法等案件，經檢察官提起公訴（96年度
偵緝字第1120號），被告於本院準備程序中就被訴事實為有罪之
陳述，經本院合議庭評議後裁定由受命法官獨任改行簡式審判程
序審理，判決如下：
    主    文
甲○○行使從事業務之人，明知為不實之事項，而登載於其業務
上作成之文書，足以生損害於公眾及他人，處有期徒刑貳月，如
易科罰金，以銀元佰元即新臺幣玖佰元折算壹日；又公司負責
人為納稅義務人，以不正當方法逃漏稅捐，處有期徒刑貳月，如
易科罰金，以銀元佰元即新臺幣玖佰元折算壹日。應執行有期
徒刑月，如易科罰金，以銀元佰元即新臺幣玖佰元折算壹日
。
    犯罪事實
一、甲○○係設於臺中市○區○○路2段3之7號之納稅義務人國
    際數位科技有限公司之董事及負責人，係公司法規定之公司
    負責人，並以製作其員工各類所得扣繳暨免扣繳憑單為其附
    隨業務，為從事業務之人。甲○○於申報民國92年度國際數
    位科技有限公司之營利事業所得稅時，明知乙○○在92年間
    並未在國際數位科技有限公司任職支領薪資，竟基於逃漏稅
    捐及行使業務上登載不實文書之犯意，於93年間某日，在不
    詳地點，委由不知情之會計人員，於業務上製作之國際數位
    科技有限公司92年度「各類所得扣繳暨免扣繳憑單」上登載
    乙○○當年度薪資收入為新臺幣（下同）19萬3千元之不實
    事項，並據以製作國際數位科技有限公司92年度營利事業所
    得稅結算申報書後，持以向財政部臺灣省中區國稅局民權稽
    徵所申報扣抵營利事業所得稅，而行使前開「各類所得扣繳
    暨免扣繳憑單」之業務上登載不實文書，並以此不正當方法
    逃漏國際數位科技有限公司92年度營利事業所得稅4萬1454
    元，足生損害於乙○○及稅捐機關對於稅捐稽徵管理之正確
    性。
二、案經乙○○告訴臺灣臺中地方法院檢察署檢察官偵查起訴。
    理    由
一、訊據被告甲○○對於上揭時地，擔任國際數位科技有限公司
    負責人，虛報告訴人乙○○92年度之薪資所得19萬3千元，
    而逃漏92年度營利事業所得稅4萬1454元等情，業經被告於
    本院中坦認屬實，核與告訴人乙○○於偵查中之指訴情節相
    符，並有財政部臺灣省中區國稅局綜合所得稅核定通知書（
    92年度未申報核定）一份、各類所得扣繳暨免扣繳憑單一份
    、財政部臺灣省中區國稅局92年度綜合所得稅核定稅額繳款
    書（未申報核定）一份、經濟部中部辦公室95年11月29日經
    中三字第09530995850號函檢附之國際數位科技有限公司登
    記案卷資料一份、財政部臺灣省中區國稅局民權稽徵所95
    年12月7日中區國稅民權一字第0950051933號函及檢附之國
    際數位科技有限公司92年度營利事業所得為結算網路申報總
    表、92年度營利事業所得稅結算申報書、資產負債表、財政
    部臺灣省中區國稅局各類所得扣繳暨免扣繳憑單申報書各一
    份等在卷可稽，被告自白供述與現有事證相符，應堪置信。
    本件事證已臻明確，被告犯行，洵堪認定。
二、論罪科刑部分：
（一）按營利事業填製扣繳憑單暨免扣繳憑單，係附隨公司業務
      而製作，屬業務上所掌之文書，且為公司負責人繼續反覆
      執行之事務，公司負責人自為從事此項業務之人。至於員
      工薪資扣繳暨免扣繳憑單，係證明全年度支付員工薪資及
      代為扣繳綜合所得稅之情形，而為徵繳雙方課徵與申報綜
      合所得稅之依據，但既非為造具記帳憑證所根據之憑證，
      尚難認係屬商業會計法所規定之原始憑證，僅屬從事業務
      之人於業務上製作之文書（最高法院92年台上字第1624號
      判決參照）。又按結算申報書上雖有不實記載，惟因該項
      書表係申報稅捐所必須附帶填寫者，公司、行號向稅捐稽
      徵機關申報營業稅，係履行其公法上納稅之義務，並非業
      務行為，尚難認被告利用不知情之會計師作成營利事業所
      得稅結算申報書並持以申報，係明知不實之事項而登載於
      業務上作成之文書並加以行使，並不構成刑法第二百十六
      條、第二百十五條之行使業務登載不實文書罪（最高法院
      84年台上字第5999號判決、72年度台上字第5453號判決參
      照）。
（二）被告係國際數位科技有限公司之負責人，並經手營利事業
      所得稅之申報事宜，於其執行職務之範圍內為公司法第八
      條所規定之公司負責人，並以填報國際數位科技有限公司
      各類所得扣繳暨免扣繳憑單為其業務，自屬從事業務之人
      。被告虛列告訴人乙○○之薪資所得，據以製作扣繳憑單
      並向稅捐機關申報稅捐，而使國際數位科技有限公司得以
      逃漏依法應繳納之營利事業所得稅，核其所為，係犯刑法
      第二百十六條、第二百十五條之行使業務登載不實文書罪
      、稅捐稽徵法第四十七條第一款、第四十一條之公司負責
      人為納稅義務人以不正當方法逃漏稅捐罪。被告利用不知
      情之會計人員製作不實之扣繳暨免扣繳憑單，並提出於稅
      捐機關申報稅捐，為間接正犯。而被告所犯業務上登載不
      實文書之低度行為，應為行使業務上登載不實文書之高度
      行為所吸收，不另論罪。（按：刑法第二百十六條、第二
      百十五條之行使業務登載不實文書罪，法定刑得科銀元五
      百元以下罰金，依修正後刑法施行法增訂第一條之一：「
      中華民國94年1月7日刑法修正施行後，刑法分則編所定罰
      金之貨幣單位為新臺幣。94年1月7日刑法修正時，刑法分
      則編未修正之條文定有罰金者，自94年1月7日刑法修正施
      行後，就其所定數額提高為三十倍。但72年6月26日至94
      年1月7日新增或修正之條文，就其所定數額提高為三倍」
      及刑法第三十三條第五款修正為：「主刑之種類如下：五
      、罰金：新臺幣一千元以上，以百元計算之」等規定觀之
      ，依修正後之法律，前開行使業務登載不實文書罪所得科
      處之罰金刑最高為新臺幣一萬五千元、最低為新臺幣一千
      元，然依被告行為時之刑罰法律，即罰金罰鍰提高標準條
      例第一條前段規定之提高倍數十倍及修正前刑法第三十三
      條第五款規定之罰金最低額一元計算，則前開行使業務登
      載不實文書罪所得科處之罰金最高為銀元五千元，最低額
      為銀元十元，若換算為新臺幣，最高額雖與新法均同為新
      臺幣一萬五千元，然最低額僅為新臺幣三十元。因此，比
      較上述修正前、後之刑罰法律，自以被告行為時關於科處
      罰金刑之法律較有利於被告。）
（三）又按公司為法人，公司負責人為自然人，二者在法律上並
      非同一人格主體。公司負責人為公司之代表，其為公司所
      為行為，應由公司負責。故公司負責人為公司以不正當方
      法逃漏稅捐，因納稅義務人為公司，其所觸犯稅捐稽徵法
      第四十一條之罪之犯罪或受罰主體，仍為公司，而非公司
      負責人，僅因公司於事實上無從擔負自由刑之責任，基於
      刑事政策上之考慮，同法第四十七條第一款將納稅義務人
      之公司應處徒刑之規定，轉嫁於公司負責人。是公司負責
      人依該條款而適用徒刑之處罰，乃屬代罰之性質，並非因
      其本身之犯罪而負行為責任，自無與他人有犯意聯絡、行
      為分擔，而成立共同正犯之可能。又（修正前）法第五十
      五條所規定之牽連犯，必須同一人犯一罪而其方法或結果
      行為另犯他罪名，始克相當；亦即必須同一犯罪主體之二
      個以上犯罪行為間，具有目的與方法、或目的與結果之關
      係，始得從一重處斷。公司負責人為納稅義務人之公司以
      不正當方法逃漏稅捐，既非稅捐稽徵法第四十一條之犯罪
      或受罰主體，僅依同法第四十七條第一款之規定，代替公
      司受徒刑之處罰，自與其本身為犯罪主體所犯其他罪名間
      ，不具牽連犯關係（最高法院92年台上字第4025號判決參
      照）。本件被告為納稅義務人國際數位科技有限公司以不
      正當方法逃漏稅捐，被告本身並非稅捐稽徵法第四十一條
      之犯罪或受罰主體，僅係依同法第四十七條第一款之規定
      而代替公司受徒刑之處罰，自與被告本身為犯罪主體所犯
      之刑法第二百十六條、第二百十五條之行使業務登載不實
      文書罪部分，並無方法或結果之牽連關係，而應予以分論
      併罰。
（四）爰審酌被告擔任國際數位科技有限公司負責人，明知告訴
      人乙○○於92年間並未在公司任職領取薪資，竟以虛列薪
      資之方式，行使業務登載不實文書，進而向稅捐機關申報
      稅捐以逃漏公司依法應繳納之營利事業所得稅，足生損害
      告訴人，亦嚴重侵害稅捐機關對於稅捐申報之公平性及正
      確性，考量被告公司僅虛報告訴人乙○○之薪資19萬3千
      元，逃漏稅捐額僅4萬1454元，數額非鉅，且於本院中業
      經坦認犯行，犯後態度良好，復以被告前未曾受有期徒刑
      以上刑之宣告，此有臺灣高等法院被告前案紀錄表在卷可
      按等一切情狀，分別量處如主文所示之刑，並依修正前刑
      法第五十一條第五款之規定合併定其應執行之刑，及依修
      正前刑法第四十一條第一項前段之規定併予諭知易科罰金
      之折算標準。（按：被告行為後，刑法第五十一條第五款
      對於數罪併罰時，關於數個有期徒刑合併定其應執行之規
      定，亦經修正，原規定「宣告多數有期徒刑者，於各刑中
      之最長期以上，各刑合併之刑期以下，定其刑期。但不得
      逾二十年。」，已經修正為「宣告多數有期徒刑者，於各
      刑中之最長期以上，各刑合併之刑期以下，定其刑期。但
      不得逾三十年。」，比較新舊法適用之結果，仍以適用修
      正前刑法第五十一條第五款之規定，合併定其應執行之刑
      ，對於被告較為有利。次按：被告行為時之刑法第四十一
      條第一項前段規定：「犯最重本刑為五年以下有期徒刑以
      下之刑之罪，而受六個月以下有期徒刑或拘役之宣告，因
      身體、教育、職業、家庭之關係或其他正當事由，執行顯
      有困難者，得以一元以上三元以下折算一日，易科罰金。
      」，又被告行為時之易科罰金折算標準，修正前罰金罰鍰
      提高標準條例第二條〈現已刪除〉規定，就其原定數額提
      高為一百倍折算一日，則本件被告行為時之易科罰金折算
      標準，最高應以銀元三百元折算一日，經折算為新臺幣後
      ，應以新臺幣九百元折算一日。惟95年7月1日修正公布施
      行之刑法第四十一條第一項前段則規定：「犯最重本刑為
      五年以下有期徒刑以下之刑之罪，而受六個月以下有期徒
      刑或拘役之宣告者，得以新臺幣一千元、二千元或三千元
      折算一日，易科罰金。」，比較修正前後之易科罰金折算
      標準，係以95年7月1日修正公布施行前之規定，較有利於
      被告，則依刑法第二條第一項前段從舊從輕之規定，自應
      適用修正前刑法第四十一條第一項前段之規定，定其折算
      標準。）
據上論斷，應依刑事訴訟法第二百七十三條之一第一項、第二百
九十九條第一項前段，稅捐稽徵法第四十七條第一款、第四十一
條，刑法第二條第一項前段、第十一條前段、第二百十六條、第
二百十五條，修正前刑法第四十一條第一項前段、第五十一條第
五款，罰金罰鍰提高標準條例第一條前段、修正前罰金罰鍰提高
標準條例第二條，現行法規所定貨幣折算新臺幣條例第二條，判
決如主文。
中　　華　　民　　國　　96　　年　　7 　　月　　10　　日
                  刑事第五庭    法  官  巫淑芳
上正本證明與原本無異。
如不服本判決，應於送達後十日內向本院提出上訴狀（須附繕本
），上訴於臺灣高等法院臺中分院。
                                書記官  王麗麗
中　　華　　民　　國　　96　　年　　7 　　月　　10　　日
附錄論罪科刑法條：
稅捐稽徵法第41條：
納稅義務人以詐術或其他不正當方法逃漏稅捐者，處五年以下有
期徒刑、拘役或科或併科新臺幣六萬元以下罰金。
稅捐稽徵法第47條：
本法關於納稅義務人、扣繳義務人及代徵人應處徒刑之規定，於
左列之人適用之：
一  公司法規定之公司負責人。
二  民法或其他法律規定對外代表法人之董事或理事。
三  商業登記法規定之商業負責人。
四  其他非法人團體之代表人或管理人。
中華民國刑法第216條：
行使第210條至第215條之文書者，依偽造、變造文書或登載不實
事項或使登載不實事項之規定處斷。
中華民國刑法第215條：
從事業務之人，明知為不實之事項，而登載於其業務上作成之文
書，足以生損害於公眾或他人者，處三年以下有期徒刑、拘役或
五百元以下罰金。
